臺灣臺中地方法院刑事判決　　　　　 95年度中簡上字第906號
上　訴　人　甲○○
即　被　告
上列上訴人因妨害兵役案件，不服本院臺中簡易庭民國九十五年
十一月三日九十五年度中簡字第二六五○號第一審刑事簡易判決
（聲請簡易判決處刑案號：九十五年度偵緝字第一三八一號），
提起上訴，本院管轄第二審之合議庭認不得依簡易判決處刑，改
依通常程序審理，逕為第一審判決如下：
    主  文
原判決撤銷。
甲○○無罪。
    理  由
一、聲請意旨略以：被告甲○○前因竊盜案件，經臺灣雲林地方
    法院判處有期徒刑四月確定，甫於民國九十四年十二月二十
    九日縮刑期滿執行完畢。詎仍不知警惕，明知其係臺中縣後
    備指揮部所列管之後備軍人，為回役之臨時召集應召員，其
    申報之居住所為臺中縣烏日鄉○○路○段二之十二號二樓之
    一，然其於九十五年三月底遷出上開處所，竟意圖避免召集
    處理，無故不依規定申報，也未留下聯絡方式，致使臺中縣
    後備指揮部所發，指定應於九十五年三月二十日前往臺中縣
    清水鎮中部地區巡防局報到之九十五年度三月份回役○二號
    臨時召集令無法送達。經追查後，始查悉上情。因認被告涉
    有妨害兵役治罪條例第十條第三項、第一項第三款之罪嫌，
    應依同條例第五條之規定論科等語。
二、按犯罪事實應依證據認定之，無證據不得認定犯罪事實；不
    能證明被告犯罪者，應諭知無罪之判決，刑事訴訟法第一百
    五十四條第二項、第三百零一條第一項分別定有明文。
（一）所謂認定犯罪事實之證據，係指足以認定被告確有犯罪行
      為之積極證據而言，如未發現相當證據，或證據不足以證
      明，自不能以推測或擬制之方法，以為裁判基礎（最高法
      院四十年臺上字第八六號判例可資參照）。又「無罪推定
      」乃刑事司法程序上之基本原則，此種原則表現在刑事案
      件中，只是另一種形式表示負擔之法則。易言之，刑事案
      件之追訴，必須提出證據（舉證負擔），並需說服至無合
      理懷疑之地步（證明負擔），始能謂被告有罪。又此處所
      謂「合理的懷疑」是指在一切證據經過全部的比較或考慮
      後，審理事實的法官本於道義良知，對於該項證據有可以
      說出理由來的懷疑，此時對於追訴之事實，便不能信以為
      真，便應對被告作出無罪之判決，最高法院八十八年臺上
      字第九五四號判決認「認定犯罪事實所憑之證據，雖不以
      直接證據為限，間接證據亦包括在內，然而無論直接證據
      或間接證據，其為訴訟上之證明，須於通常一般人均不致
      有所懷疑，而得確信為真實之程度者，始得據為有罪之認
      定，倘其證明尚未到達此一程度，而有合理之懷疑存在時
      ，即難遽採為不利被告之認定」，即採此一見解。再在糾
      問制度下，被告乃訴訟之客體，被告自無防禦權可言。但
　    隨著法治國思想之發展，於現代職權主義及當事人主義之
  　  刑事訴訟制度中，依據「法治國自主原則」（Autonomie
      prinzip），被告漸獲得訴訟主體之地位。而法治國自主
      原則，源於確認人有自主能力，故憲法上之自主原則，有
      二層涵義，一為無罪推定原則，而無罪推定原則有雙重涵
      義：其一，未有證據證明被告曾有犯罪事實以前，推定被
      告為無辜（無罪），易言之，如沒有積極證據足資認定被
      告犯罪，被告即不得被認為有罪，此乃證據裁判原則；其
      二，證明被告有罪，必需無合理可疑，否則，即應對被告
      為有利之認定，此即罪疑有利被告原則。另一為不自證己
      罪原則，即禁止被告背叛自己，而成為對己不利之證據方
      法，其涵義有二：其一，關於被告自白之證據能力，賦予
      被告緘默權，且被告之緘默不得資為被告不利之認定；其
      二，關於被告之自白，不得作為被告有罪之唯一證據，易
      言之，以限制被告自白對犯罪事實之證明力，來保護被告
      之人權。依據以上原則，就現行法言，我國刑事訴訟法第
      一百六十一條第一項之規定「檢察官就被告犯罪事實，應
      負舉證責任，並指出其證明方法」。足徵，目前我國在以
      實現刑罰權為目的之刑事訴訟中，舉證責任原則上由作為
      國家機關之檢察官承擔。在刑事訴訟中，基於前述「被告
      受到有罪判決前被推定無罪」、「有疑時為被告利益」而
      判斷之原則，當事實存在與否不能證明時，檢察官要受到
      不利的判斷。易言之，檢察官所負之舉證責任，必須使法
      院達到有罪之確信，方會對被告作出有罪之判決；倘若法
      院未達到有罪之確信，即應對被告作出無罪之判決。
（二）次按妨害兵役治罪條例於九十一年六月二十六日修正前第
      十一條規定：「後備軍人有左列行為之一者，處一年以下
　    有期徒刑、拘役或三百元以下罰金：一、離營歸鄉無故不
      依規定報到，或重複申報戶籍者。二、無故拒絕調查，或
      體格檢查不到者。三、居住處所遷移，無故不依規定申報
      者。國民兵犯前項第二款、第三款之罪者，處六月以下有
      期徒刑、拘役或一百元以下罰金。後備軍人犯第一項之罪
      或國民兵犯第二項之罪，致使召集令無法送達者，以意圖
      避免召集論；分別依第六條、第七條科刑」，而修正後該
      條規定移置為第十條，並修正為：「後備軍人意圖避免召
      集處理有下列行為之一者，處一年以下有期徒刑、拘役或
      科新臺幣九萬元以下罰金：一、離營歸鄉無故不依規定報
      到，或重複申報戶籍者。二、拒絕依規定調查，或體格檢
      查不到者。三、居住處所遷移，無故不依規定申報者。國
      民兵犯前項第三款之罪者，處六月以下有期徒刑、拘役或
      科新臺幣三萬元以下罰金。後備軍人犯第一項之罪或國民
      兵犯前項之罪，致使召集令無法送達者，以意圖避免召集
      論；分別依第五條或第六條科刑」。由文意觀之，修正前
      妨害兵役治罪條例第十一條第三項之後備軍人意圖避免召
      集罪，不以行為人有避免召集處理之主觀意圖為要件，只
      要行為人有居住處所遷移，無故不依規定申報，致使召集
      令無法送達者，即構成犯罪，惟新修正第十條第一項業已
      附加行為人之主觀要件，而於第三項並全部引用第一項之
      要件，只不過如果規定有「致使召集令無法送達之結果」
      時，刑度上須比照修正後同條例第五、六條較重之刑度處
      刑而已。雖修正後之條文仍保留「以意圖避免召集論」之
      擬制用語，似仍沿用修正前舊法之擬制規定，然依修正後
      之法條文意，既明確以「意圖避免召集處理」為要件，則
      該「以意圖避免召集論」之文字應認係贅文。會有如此之
      用語，或因立法之疏漏，但在條文文字未修正前，仍應依
      新修正之法條規定，認須以有避免召集處理之意圖為要件
      ，顯然修正後妨害兵役治罪條例第十條第三項、第一項第
      三款之罪係屬刑事法上之目的犯，倘行為人並無避免召集
      處理之意圖，即不得遽以該罪相繩（最高法院九十二年度
      臺非字第四○四號判決、臺灣高等法院暨所屬法院九十二
      年法律座談會刑事類提案第十九號、臺灣高等法院暨所屬
　    法院九十三年法律座談會刑事類提案第十五號可資參照）
      。
三、本件聲請人認被告涉有上開犯行，無非以卷附之臺中縣後備
    司令部列管後備軍人遷出未報移送法辦年籍表、臨時召集令
    、受領回執、法務部戶役政連結作業系統及照片等為其論據
    。訊據被告固不否認未依規定申報住居處所遷移及召集令無
    法送達之事實，惟堅決否認有何違反妨害兵役治罪條例之犯
    行，辯稱：伊因竊盜案件，經臺灣雲林地方法院判處有期徒
    刑四月確定，甫於九十四年十二月二十九日縮刑期滿執行完
    畢，伊出獄後，因為於九十五年一月要搬家，曾打電話至臺
    中市後備司令部，然戶籍因有服刑而有特殊註記，未註銷前
    ，無法遷移戶籍，伊並沒有故意要逃避兵役等語。經查：
（一）被告係臺中縣後備司令部所屬之後備軍人，原設籍臺中縣
      烏日鄉○○路○段二之十二號二樓之一，於九十五年一月
      間遷離上開住所，至臺中市○區○○路十七巷三號五樓之
      二居住，但未依規定申報居住處所遷移，致使臺中縣後備
      司令部通知其應於九十五年三月二十日，前往臺中縣清水
      鎮中部地區巡防局報到之九十五年度三月份回役○二號臨
      時召集令無法送達之事實，業據被告於偵訊及本院審理時
      坦承不諱，並有臺中縣後備司令部列管後備軍人遷出未報
      移送法辦年籍表、臨時召集令、受領回執、法務部戶役政
      連結作業系統及照片等附卷可稽，此部分之事實堪以認定
      。
（二）再若辦理全戶戶籍遷移，需帶全戶的身分證才能辦理一情
      ，業據證人吳怡蓁於偵訊時結證明確。又按遷出戶籍管轄
      區域三個月以上，應為遷出之登記。但因兵役、國內就學
      、監所收容及隨本國籍遠洋漁出海作業，得不為遷出之登
      記，戶籍法第二十條第一項定有明文。而人民因入監、褫
      奪公權、受禁治產宣告、受保護管束、限制住居及查尋人
      口等原因，戶政事務所接獲各該管機關之函文及通報，即
      會在戶役政資訊系統中登錄特殊註記供全國各戶政事務所
      同仁在受理案件時列管及參考。只要人民出監、受褫奪公
      權及受保護管束期間期滿、受禁治產宣告及限制住居司法
      機關函文撤銷，戶政事務所即會消除該人之特殊註記。在
      該註記未清除前，僅有入監人口為戶長、受保護管束未經
      檢察官許可，及限制住居人口不得辦理戶籍遷徒外，其餘
      可申請遷徒登記一節，有臺中縣烏日鄉戶政事務所九十五
      年十二月十九日中縣烏字第○九五○○○三四二七號函在
      卷可稽。又被告前曾因軍法案件，自九十三年十二月三十
      日起至九十四年七月二十七日止，及自九十四年七月二十
      七日起至九十四年八月三十日止入監而被臺中縣烏日鄉戶
      政事務所註記為特殊人口，直至九十四年九月十四日接獲
      國防部臺南監獄收容人出監通報單，因其已出監而註銷其
      特殊註記一情，亦有臺中縣烏日鄉戶政事務所九十六年一
      月十日中縣烏戶字第○九六○○○○一一○號函一件在卷
      可證。再查被告因竊盜案件，於九十一年七月十一日經臺
      灣雲林地方法院以九十一年度六簡字第七一號判決處有期
      徒刑四月，緩刑三年確定，嗣經撤銷緩刑，於九十四年八
      月三十日入臺灣臺南監獄臺南分監執行，甫於九十四年十
      二月三十日縮刑期滿執行完畢出監，而被告全戶戶籍均是
      於九十五年十月十八日方辦理遷移登記一情，為被告所自
      承，並有臺灣高等法院被告前案紀錄表、臺灣高等法院在
      監在押全國紀錄表在卷可考，是依上開規定及戶政事務所
      函文說明，被告既因竊盜案入臺灣臺南監獄臺南分監服刑
      ，則會有特殊註記，故必須消除特殊註記才能辦理戶籍遷
      移登記無疑，故被告所辯係因特殊註記未註銷，致遲未能
      辦理戶籍遷移一節，核與前開戶籍法及戶政事務所函文相
      符，準此，被告礙於現實，既無從遷移新戶籍，此並非被
      告所願，被告並非無故不依規定申報所遷移之居住處所，
      至為灼然。
（三）又被告於九十四年十二月三十日出監後，於九十五年一月
      九日曾先後撥打電話給臺中縣後備司令部及臺中市後備司
      令部一情，除迭據被告供述在卷外，復有明細帳單、亞太
      行動電話寬頻股份有限公司函送之行動電話服務申請書、
      中華電信（固網市內）資料查詢及行動電話異動申請書等
      在卷可證，堪認被告所辯曾打電話告知遷移住居處所一情
      ，並非無據。又被告上開打電話至臺中縣後備司令部及臺
      中市後備司令部之通聯內容，因接聽無法查明，致未能證
      明一節，有本院公務電話紀錄在卷可考，然衡諸常情，被
      告不可能預知會被移送違反兵役法，且其非深諳法律知識
      及證據法則之人，故不可能於撥打電話之際，即自行查證
      接聽電話之內部單位及人員職稱、姓名等資料，預作日後
      訴訟之用，是被告縱未能證明其撥打電話給臺中縣後備司
      令部及臺中市後備司令部，與接聽人員談話之內容係報備
      住居所遷移，及無法辦理戶籍遷移之事實，然不能因此即
      不利被告之認定。
（四）綜上所述，被告因無法設籍他處，致未依規定申報遷出後
      之戶籍，尚難據此即認被告主觀上有避免召集處理之意圖
      ，檢察官所提出之前開證據，尚不足以使本院達致認定被
      告確有避免兵役召集意圖之確信，從而，自不能僅以被告
      居住處所遷移，未依規定申報，致使臨時召集令無法送達
      之客觀結果，即逕論被告有意圖避免召集處理之主觀意圖
      。此外，復查明無其他積極證據足認被告涉有上開犯行，
      揆諸前開說明，應認不能證明被告犯罪，即應為被告無罪
      判決之諭知，用期適法。
四、管轄第二審之地方法院合議庭受理簡易判決上訴案件，應依
    通常程序審理。法院認案件有刑事訴訟法第四百五十二條之
    情形者，應撤銷原判決，逕依通常程序為第一審判決，法院
    辦理刑事訴訟簡易程序案件應行注意事項第十四項定有明文
    。次按地方法院簡易庭對被告為簡易判決處刑後，經提起上
    訴，而地方法院合議庭認應為無罪判決之諭知者，依刑事訴
    訟法第四百五十五條之一第三項準用第三百六十九條第二項
    之規定意旨，應由該地方法院合議庭撤銷簡易庭之判決，改
    依第一審通常程序審判（最高法院九十一年度臺非字第二一
    號判決意旨參照）。綜上所述，本案既不能證明被告犯罪，
    原審遽為被告有罪之判決，尚有違誤，被告上訴意旨否認犯
    罪，為有理由，應由本院合議庭撤銷原判決，自為第一審無
    罪之判決。
據上論斷，應依刑事訴訟法第四百五十五條之一第一項、第三項
、第四百五十二條、第三百六十九條第一項前段、第三百六十四
條、第三百零一條第一項，判決如主文。
本案經檢察官乙○○到庭執行職務。
中　　華　　民　　國　　96　　年　　2 　　月　　13　　日
                  刑事第九庭  審判長法  官  周瑞芬
                                    法  官  余德正
                                    法  官  莊秋燕
以上正本證明與原本無異。
如不服本判決，應於送達後十日內向本院提出上訴狀（須附繕本
），上訴於臺灣高等法院臺中分院
。                                  書記官  顏督訓
中　　華　　民　　國　　96　　年　　2 　　月　　13　　日
